臺灣臺北地方法院民事判決　　　　　　　95年度訴字第2590號
原　　　告　　乙○○
被　　　告　　甲○○
　　　　　　　戌○○
　　　　　　　辰○○
　　　　　　　酉○○
　　　　　　　辛○○
　　　　　　　庚○○
　　　　　　　己○○
　　　　　　　丁○○○
　　　　　　　未○○
上四人共同
訴訟代理人　　丙○○
被　　　告　　亥○○
　　　　　　　午○○
　　　　　　　　　　　　5樓
訴訟代理人　　壬○○
被　　　告　　巳○○
　　　　　　　申○○
訴訟代理人　　戊○○
被　　　告　　卯○○
　　　　　　　寅○○
　　　　　　　子○○
　　　　　　　癸○○
被告兼上三
人訴訟代理人　丑○○
　　　　　　　　　　　　9號3.
上列當事人間請求分割共有物事件，本院於民國96年7月13日言
詞辯論終結，判決如下：
    主      文
兩造所共有之坐落臺北縣石碇鄉○○○段耳空龜小段538-2地號
面積3,746平方公尺土地，應將如附圖一所示A11部分面積69平方
公尺，分歸被告癸○○取得；如附圖一所示A12部分面積69平方
公尺，分歸被告子○○取得；如附圖一所示A13部分面積面積69
平方公尺，分歸被告丑○○取得；如附圖一所示A14部分面積面
積69平方公尺，分歸被告卯○○取得；如附圖一所示A15部分面
積面積69平方公尺，分歸被告寅○○取得；如附圖一所示A16部
分面積69平方公尺，分歸被告申○○取得；如附圖一所示A17部
分面積面積417平方公尺，分歸被告巳○○取得；如附圖一所示
A18部分面積面積417平方公尺，分歸被告午○○取得；如附圖一
所示B1部分面積217平方公尺，分歸被告辰○○取得；如附圖一
所示B2部分面積面積216平方公尺，分歸原告乙○○取得；如附
圖一所示B3部分面積面積216平方公尺，分歸被告亥○○取得；
如附圖一所示B4部分面積面積216平方公尺，分歸被告未○○取
得；如附圖一所示B5部分面積面積216平方公尺，分歸被告酉○○取得；如附圖一所示B6部分面積面積120平方公尺，分歸被告
丁○○○取得；如附圖一所示B7部分面積面積24平方公尺，分歸
被告戌○○取得；如附圖一所示B8部分面積面積8平方公尺，分
歸被告己○○取得；如附圖一所示B9部分面積面積8平方公尺，
分歸被告辛○○取得；如附圖一所示B10部分面積面積8平方公尺
，分歸被告庚○○取得；如附圖一所示C部分面積1,249平方公尺
，分歸被告甲○○取得。
兩造所共有之坐落臺北縣石碇鄉○○○段耳空龜小段210-1、210
-2、210-5、537-1地號土地總面積為82,058平方公尺應先合併，
分割出面積943平方公尺如附圖二所示G部分供道路使用，由兩造
分別共有；另如附圖二所示D1部分面積4,680平方公尺，分歸被
告辰○○取得；如附圖二所示D2部分面積4,680平方公尺，分歸
原告乙○○取得；如附圖二所示D3部分面積4,680平方公尺，分
歸被告亥○○取得；如附圖二所示D4部分面積4,680平方公尺，
分歸被告未○○取得；如附圖二所示D5部分面積4,680平方公尺
，分歸被告酉○○取得；如附圖二所示D6部分面積2,600平方公
尺，分歸被告丁○○○取得；如附圖二所示D7部分面積520平方
公尺，分歸被告戌○○取得；如附圖二所示D8部分面積173平方
公尺，分歸被告己○○取得；如附圖二所示D9部分面積173平方
公尺，分歸被告辛○○取得；如附圖二所示D10部分面積173平方
公尺，分歸被告庚○○取得；如附圖二所示E部分面積27,038 平
方公尺，分歸被告甲○○取得；如附圖二所示F11部分面積9,013
平方公尺，分歸被告巳○○取得；如附圖二所示F12部分面積9,0
13平方公尺，分歸被告午○○取得；如附圖二所示F13部分面積
1,503平方公尺，分歸被告寅○○取得；如附圖二所示F14部分面
積1,5 02平方公尺，分歸被告卯○○取得；如附圖二所示F15部
分面積1,502平方公尺，分歸被告子○○取得；如附圖二所示F16
部分面積1,502平方公尺，分歸被告丑○○取得；如附圖二所示
F17部分面積1,502平方公尺，分歸被告癸○○取得；如附圖二所
示F18部分面積1,502平方公尺，分歸被告申○○取得。
訴訟費用新台幣壹拾壹萬肆仟零拾陸元，由原告負擔新台幣伍
萬元，餘由被告甲○○負擔。
    事      實
一、被告巳○○、申○○、卯○○、寅○○、子○○、癸○○及
    丑○○等7人未於最後言詞辯論到庭，亦無民事訴訟法第386
    條所列各款情形，乃依原告之聲請，由其一造辯論而為判決
    。
二、原告主張：坐落於台北縣石碇鄉○○○段耳空龜小段537-1
    地號、210-1地號、210-2地號、210-5地號、538-2地號等5
    筆之土地 (下稱系爭土地)，為原告與被告等共計19人所分
    別共有 (權利範圍如附表所示)，因原告計畫於系爭土地中
    之537-1地號土地興建農舍，為免影響其他共有人之權益，
    即有分割系爭土地之必要。又系爭土地之210-1、210-2、21
    0-5地號等3筆土地，係被537-1地號土地所圍繞，為免此3筆
    土地將來分割不易，乃一併聲請分割。此外，系爭土地中之
    537-1地號土地一經分割，屆時原告進出將涉及通行權之問
    題，是原告願將所有之持分，分割336平方公尺，即該地號
    總面積權利範圍之2/468，以供日後通行之用，並期能將剩
    餘之持分〔即 ((3×9)/(52×9))-(2/468)=25/468〕與210-
    1、210-2、210-5地號等3筆分割後之土地合併，乃依民法第
    824條第1項之規定聲請裁判分割系爭土地。
二、被告午○○則以：被告與其他共有人所共同所有之系爭土地
    ，係因繼承而取得，而原告則係向繼承人中之一人所購買，
    但該出售之繼承人於出售系爭土地權利範圍時，並未依土地
    法第34條之1規定通知其他共有人，被告與其他共有人迄至
    本案起訴方知其上述之情形，故被告與其他共有人之優先購
    買權實已受損害，且原告未先與被告等協議分割系爭土地即
    逕行聲請裁判分割，顯有違民法第148條規定。惟被告尊重
    原告之財產權，對其主張分割土地之請求，勉無異議，但原
    告尚表示分割後，其欲保留少部分土地之應有部分繼續維持
    共有，此一要求則顯與其請求分割之本旨不符，更有甚者，
    如原告認為分割困難，則其欲再保留部所有權應有部分日後
    再訴請分割，則更顯未來分割之困難，亦與民法第824條第1
    項之規定精神有違。再者，系爭土地因共有人眾多，如欲分
    割雖有一定難度，但絕非不可行，被告僅提出附表所標示分
    割限制，請求依附圖一所示A區 (即斜線部分)約面積600平
    方公尺水源地以外，系爭土地中之537-1土地 (約尚有78,00
    0平方公尺)為分割範圍 (即同時將原告其他地號持分土地交
    換為537-1地號完整之區塊，便於其開發利用)，並同意依其
    持分分割抽籤決定，但因個別位置地形、高度、作物及個別
    因素之不同使價值差距甚大，理應由分配後土地價值高者 (
    即依原共有比例計算，所獲土地價值比例較分配前比例為高
    者)補貼分配土地價值低者，方符共有土地價值之原則。
三、被告戌○○、酉○○、甲○○、辰○○、巳○○、辛○○、
    庚○○、己○○、丁○○○、未○○、亥○○、申○○、卯
    ○○、寅○○、子○○、癸○○、丑○○等人，均同意依新
    店地政事務所96年4月26日北縣新店地測字第0960005639號
    函覆之土地複丈成果圖，將系爭土地合併後依537-1地號上
    方地界，向內平移2米分割1筆土地為道路使用，餘以鄰接道
    路依持分予以分割。
四、兩造不爭執之事實：系爭土地為兩造所分別共有，其各別之
    權利範圍如附表所示，經新店地政事務所於96年3月1日進行
    複丈，嗣於96年4月26日以北縣新店地測字第0960005639號
    函覆系爭土地複丈成果圖，將系爭土地中210-1、210-2、21
    0-5、537-1地號等4筆土地總面積為82,058平方公尺予以合
    併，並系爭土地537-1地號上方地界，向內平移2米分割1筆
    土地如附圖二G部分所示為道路使用；兩造無法協議分割系
    爭土地。
五、按「各共有人得隨時請求分割共有物。但因物之使用目的不
    能分割或契約訂有不分割之期限者，不在此限。」、「共有
    物之分割，依共有人協議之方法行之。分割之方法，不能協
    議決定者，法院得因任何共有人之聲請，命為左列之分配：
    一以原物分配於各共有人。二變賣共有物，以價金分配於各
    共有人。以原物為分配時，如共有人中，有不能按其應有部
    分受分配者，得以金錢補償之。」民法第823條第1項、民法
    第824條分別定有明文。次按共有物分割方法，法院應斟酌
    當事人之聲明、共有物之性質、經濟效用及全體共有人之利
    益等公平決之，不受當事人主張之拘束。又以原物分配於各
    共有人時，除應顧及均衡之原則外，並須就各共有人應分得
    之範圍，例如面積多寡、交通、位置等等，予以確定（最高
    法院55年度台上字第1982 號判例參照）。第按法院裁判分
    割共有物，除應斟酌各共有人之利害關係，及共有物之性質
    外，尚應斟酌共有物之價格，倘共有人中有不能按其應有部
    分受分配，或所受分配之不動產，其價格不相當時，法院非
    不得命以金錢補償之。又關於共有物之分割，如依原物之數
    量按其應有部分之比例分配，價值顯不相當者，依其價值按
    其應有部分比例分配，仍不失為以原物分配於各共有人，否
    則不顧慮經濟上之價值，一概按其應有部分核算之原物數量
    分配者，將顯失公平，惟依其價值按應有部分比例分配原物
    ，如有害經濟上之利用價值者，應認有民法第824條第3項之
    共有人中有不能按其應有部分受分配之情形，得以金錢補償
    之。最高法院分別著有57年台上字第2117號、63年台上字第
    2680號判例可參。查本件系爭土地之共有人並無不能分割之
    協議，依系爭土地之使用目的，又非不能分割，且系爭土地
    位置相互毗鄰，而除被告午○○外之其餘兩造均同意合併分
    割，是原告訴請就系爭土地中210-1、210-2、210-5、537-1
    地號等4筆土地總面積為82,058平方公尺予以合併裁判分割
    ，即無不合，應予准許，被告午○○抗辯原告請求分割違反
    民法第148條規定云云，顯與民法第823條第1項之規定不符
    ，委無可採。現就本院決定之分割方法說明如下：
  (一)查系爭538-2地號土地部分，大部分土地雜木叢生，經濟價
    值無明顯落差，並鄰接小溪，若循溪邊坡地通行，尚可及於
    產業道路，且依兩造之應有部分加以分割，非不能達土地充
    分利用之經濟目的，乃依兩造應有部分之比例，綜合除被告
    午○○以外兩造所同意之抽籤結果，認應以附圖一所示之A1
    1-A18；B1-B10；C部分，歸兩造分別所有為當。至被告午○○所抗辯之分割方法，或係基於其目前未經其他共有人同意
    使用系爭土地之私利，或欲推翻其餘共有人接受現地分割之
    共識，要求變價分割，均無足取。
  (二)另系爭土地中210-1、210-2、210-5、537-1地號等4筆土地
    總面積為82,058平方公尺部分，經現場履勘之結果，並無明
    顯之出入通道，且均無人使用，經參考上述土地之公告地價
    均屬相同（見本院95年度店調字第12號卷第13頁至第32頁）
    ，應認各該土地之經濟價值均屬相同，而得依兩造之應有部
    分加以分割。又為使上述土地得以充分利用，以免分割後各
    土地所有權人各自闢路，或互不相通，降低分得土地之經濟
    價值，乃將上述土地合併後，以系爭537-1地號土地為上緣
    ，向內縮2公尺如附圖二G部分所示，預留為道路使用，並就
    該供道路使用之部分維持由兩造分別共有，此乃為使系爭土
    地發揮最大經濟效能所必要，是被告午○○抗辯上述分割方
    式有違民法824條規定云云，要屬無據，並不可採。另經參
    酌被告午○○以外之兩造均同意依兩造應有部分之比例分割
    ，乃依職權將上述土地如附圖二所示之D1-D10、E、F11-F18
    部分，分歸兩造分別所有，另G部分，由兩造繼續分別共有
    。
六、綜上所述，原告請求裁判分割兩造共有之如附表所示系爭土
    地，為有理由，應准為原物分割，至其分割方法為如附圖一
    、附圖二及附表所示，另附圖二所示G部分，由兩造繼續分
    別共有。
七、本件事證已臻明確，兩造其餘攻擊防禦方法及未經援用之證
    據，經本院斟酌後，認為均不足以影響本判決之結果，爰不
    一一論述，併此敘明。
八、末按兩造就共有物分割方法不能達成協議時，固得由原告起
    訴請求裁判分割，然原告主張之分割方法，僅供法院參考，
    就該部分並不生其訴有無理由之問題，況縱法院認原告請求
    分割共有物為有理由，依法定方法分割，然依民法第825條
    規定，分割後各共有人間就他共有人分得部分係互負擔保責
    任，即該判決尚非片面命被告負義務；遑論兩造主張不同之
    分割方法，以致不能達成協議，無寧為其等伸張或防衛權利
    所必要，如僅因法院准原告分割共有物之請求，即命被告應
    負擔全部訴訟費用，不免失衡，經審酌被告甲○○經此分割
    後，所得享受利用土地之利益最大；其餘被告並不欲積極分
    割系爭土地及本件訴訟乃原告欲利用系爭土地所提起，及依
    民事訴訟第80條之1規定，命原告及被告甲○○負擔如主文
    所示。
中　　華　　民　　國　　96　　年　　7 　　月　　27　　日
                     民事第三庭   法　官　詹駿鴻
以上正本係照原本作成
如對本判決上訴，須於判決送達後20日內向本院提出上訴狀
中　　華　　民　　國　　96　　年　　7 　　月　　27　　日
                      　　　　　　書記官　官碧玲
 附表
┌───┬───┬───┬───┬───┬───┬──┐
│所有權│系爭土│系爭土│系爭土│系爭土│系爭土│分割│
│人    │地537-│地210-│地210-│地210-│地538-│後之│
│      │1地號 │1地號 │2地號 │5地號 │2地號 │範圍│
│      │持分  │持分  │持分  │持分  │持分  │(如 │
│      │      │      │      │      │      │附圖│
│      │      │      │      │      │      │一、│
│      │      │      │      │      │      │二所│
│      │      │      │      │      │      │標示│
│      │      │      │      │      │      │)   │
├───┼───┼───┼───┼───┼───┼──┤
│甲○○│1/3   │1/3   │1/3   │1/3   │1/3   │ C  │
│      │      │      │      │      │      │ E  │
├───┼───┼───┼───┼───┼───┼──┤
│戌○○│1/156 │1/156 │1/156 │1/156 │1/156 │B7  │
│      │      │      │      │      │      │D7  │
├───┼───┼───┼───┼───┼───┼──┤
│辰○○│3/52  │3/52  │3/52  │3/52  │3/52  │B1  │
│      │      │      │      │      │      │D1  │
├───┼───┼───┼───┼───┼───┼──┤
│酉○○│3/52  │3/52  │3/52  │3/52  │3/52  │B5  │
│      │      │      │      │      │      │D5  │
├───┼───┼───┼───┼───┼───┼──┤
│辛○○│1/468 │1/468 │1/468 │1/468 │1/468 │B9  │
│      │      │      │      │      │      │D9  │
├───┼───┼───┼───┼───┼───┼──┤
│庚○○│1/468 │1/468 │1/468 │1/468 │1/468 │B10 │
│      │      │      │      │      │      │D10 │
├───┼───┼───┼───┼───┼───┼──┤
│己○○│1/468 │1/468 │1/468 │1/468 │1/468 │B8  │
│      │      │      │      │      │      │D8  │
├───┼───┼───┼───┼───┼───┼──┤
│張葉寶│5/156 │5/156 │5/156 │5/156 │5/156 │B6  │
│桂    │      │      │      │      │      │D6  │
├───┼───┼───┼───┼───┼───┼──┤
│未○○│3/52  │3/52  │3/52  │3/52  │3/52  │B4  │
│      │      │      │      │      │      │D4  │
├───┼───┼───┼───┼───┼───┼──┤
│亥○○│3/52  │3/52  │3/52  │3/52  │3/52  │B3  │
│      │      │      │      │      │      │D3  │
├───┼───┼───┼───┼───┼───┼──┤
│乙○○│3/52  │3/52  │3/52  │3/52  │3/52  │B2  │
│      │      │      │      │      │      │D2  │
├───┼───┼───┼───┼───┼───┼──┤
│午○○│1/9   │1/9   │1/9   │1/9   │1/9   │A18 │
│      │      │      │      │      │      │F12 │
├───┼───┼───┼───┼───┼───┼──┤
│巳○○│1/9   │1/9   │1/9   │1/9   │1/9   │A17 │
│      │      │      │      │      │      │F11 │
├───┼───┼───┼───┼───┼───┼──┤
│申○○│1/54  │1/54  │1/54  │1/54  │1/54  │A16 │
│      │      │      │      │      │      │F18 │
├───┼───┼───┼───┼───┼───┼──┤
│卯○○│1/54  │1/54  │1/54  │1/54  │1/54  │A14 │
│      │      │      │      │      │      │F14 │
├───┼───┼───┼───┼───┼───┼──┤
│寅○○│1/54  │1/54  │1/54  │1/54  │1/54  │A15 │
│      │      │      │      │      │      │F13 │
├───┼───┼───┼───┼───┼───┼──┤
│子○○│1/54  │1/54  │1/54  │1/54  │1/54  │A12 │
│      │      │      │      │      │      │F15 │
├───┼───┼───┼───┼───┼───┼──┤
│丑○○│1/54  │1/54  │1/54  │1/54  │1/54  │A13 │
│      │      │      │      │      │      │F16 │
├───┼───┼───┼───┼───┼───┼──┤
│癸○○│1/54  │1/54  │1/54  │1/54  │1/54  │A11 │
│      │      │      │      │      │      │F17 │
└───┴───┴───┴───┴───┴───┴──┘
